最高法院刑事判決　　　　　　　　　　　　　　　八十七年度台上字第四二五五號
　　上訴人　台灣高等法院檢察署檢察官
　　被　告　甲○○
右上訴人因被告過失致人於死案件，不服台灣高等法院中華民國八十七年七月三十日
第二審更審判決（八十七年度重上更(六)字第五六號，起訴案號：台灣台北地方法院檢
察署八十一年度偵續(三)字第三七六號），提起上訴，本院判決如左：
    主  文
上訴駁回。
    理  由
本件原判決以公訴意旨略稱：被告甲○○係台北市奇恩電梯公司派駐台北市國宅處青
年國宅之電梯維修人員，為從事電梯修理及維護業務之人，民國七十八年三月十四日
晚上七時三十五分許，因該青年國宅第八棟電梯故障，由不詳住戶通知當晚值班管理
員許仁成（另不起訴處分）通知維修人員前往修理，許仁成即刻轉告被告前往查看現
場及修理，被告至現場後於修理電梯之際，依當時情況應注意能注意以預防危險之發
生，其竟疏於注意，未於工作時置放警告標誌，以警告欲搭乘電梯之乘客，致被害人
郭秉如於六樓（應係五樓之誤）欲搭乘電梯之際，未發現電梯已無底層而摔落電梯底
死亡。因認被告涉有刑法第二百七十六條第二項之業務過失致人於死罪嫌云云。經訊
據被告矢口否認有過失行為，辯稱：七十八年三月十四日晚上伊輪值當班，於當晚七
時三十分許，接獲值班管理員許仁成通知，謂青年國宅第八棟電梯故障請派人維修，
未說故障情形，伊即提工具箱趕往，約於同日晚七時三十五分許抵達現場，發現電梯
故障停於六樓無法運轉，先在一樓電梯口掛故障警示牌，然後走樓梯到十二樓機房查
看，要到機房才知問題出在那裡，機房內電盤之繼電器顯示，有其中一層樓梯箱未過
電，所以就由十二樓逐層往下檢查，發現五樓之電梯外門接點未過電，電梯門開著，
電梯是內門機箱帶動外門，五樓電梯門何以被打開伊不知道，有可能用鑰匙，有可能
用手扳開，伊將五樓電梯門關閉，電梯即恢復正常運轉，郭秉如摔落電梯間死亡，與
伊之行為無關，而該第八棟國宅平時並非由伊維修，伊當晚適逢值班電告去維修，已
盡注意之能事，並無過失等語。原審以郭秉如固受有前顳部三×二公分、二×二公分
擦破傷；胸骨部、上胸部、乳部左側肋骨三、四、五、六、七、八骨折；左後肘部○
‧五×○‧五公分之裂傷；背側前膞部右手腕部閉鎖性骨折；後枕部三×二公分擦破
傷；臀部一‧六×○‧三深十公分裂傷；荐骨坐骨骨折等傷害，並因胸部、骨盆部外
傷內出血，於七十八年三月十四日下午死亡，經檢察官率同法醫師梅柱德相驗明確，
製有驗斷書、相驗屍體證明書、勘驗筆錄在卷可稽（見相驗卷第六、十之一、十一至
十九頁）。然依前揭勘驗筆錄記載：「二死者之西褲臀部部位及內褲之同部位皆沾有
血跡並有破裂，其右手腕骨折，左肋骨骨折，右腳跟、頭部後腦及手肘皆有傷，其右
手並握有原子筆乙枝，其臀部上方有尖物插入至腰椎部。三檢察官及法醫同下至電梯
底層勘驗，其電梯間內有鋼纜及呈螺旋狀之鋼圈，其下方確有方形尖狀鐵器，而死者
所持文件並未散落，其下並遺有鞋乙雙。四死者係內出血致死，餘詳如驗斷書。」（
見相驗卷第六頁），及驗斷書記載：「屍身頭東腳西仰臥於電梯地下層，右手握有原
子筆，左手腕手錶帶已鬆開。………臀部有一‧六×○‧二深十公分裂傷。」（見相
驗卷第十三、十八頁），尚不能證明郭秉如係自行失足或因外力推入而墜落電梯底層
死亡。再參諸：檢察官於七十八年三月十五日勘驗後，曾向郭秉如之子郭學成表示，
法醫驗斷初步判斷郭秉如係自一樓（應為五樓）摔至底層而內出血致死（見相驗卷第
七頁反面），及法醫梅柱德在事隔三年多後，於原審之前審證稱：「依研判應是墜樓
死亡，他右手拿原子筆，左手錶帶已鬆開，顯然是由高處墜下死亡。」（見上訴卷第
三十七頁），足見法醫之驗斷僅能知悉郭秉如係自一樓（應為五樓）或高樓墜下死亡
，仍不能確切證明郭秉如墜落之原因。又本件發生事故之電梯，係台北市政府國民住
宅處於七十四年間標購，裝置於台北市南機場八號國宅，由奇恩公司得標承裝，工程
於七十五年五月二十九日完工驗收開始使用，奇恩公司繼續作保養兩年免費服務，七
十七年七月訂有收費保養服務，合約至七十八年六月三十日止，奇恩公司依約每月保
養工作兩次，並在青年國宅設有管理站負責維修，凡此均有台北市政府國民住宅處標
購國宅載人電梯合約，世界安全衛全顧問股份有限公司升降機檢驗確認報告，國宅電
梯保養合約書、電梯定期保養報告書附卷可稽（見外放證物、相驗卷第一○二至一○
四頁、第一一二至一一六頁）。而本件事故發生時，奇恩公司於接獲電梯故障通知後
，亦於短短五分鐘內趕往排除故障，恢復正常，為被告陳明在卷，且有青年社區七十
八年三月份電梯故障統計表附卷可憑（見相驗卷第三十九頁），足認奇恩公司對於本
件事故電梯自安裝、檢驗、維修均符常規，而電梯故障原因不一，人為不當使用，尤
占重要因素，第一審以該電梯安裝未滿三年即頻生故障，認被告未盡維修能事，尚乏
依據。且查奇恩公司派駐青年國宅之電梯維修人員，非僅被告一人，該公司青年國宅
所負責維修之電梯亦非僅本件國宅第八棟，該第八棟國宅之電梯於七十八年三月間，
係由周義雄及洪錦章二人負責維修，有該青年國宅七十八年三月份電梯定期維護人員
表影本乙份在卷可參（見相驗卷第四一頁），並據周義雄於警訊中供承屬實（見相驗
卷第三十三頁反面），是被告所辯本件電梯並非由其所維修，伊當晚僅係適逢值班而
已，應屬事實，則本件電梯於事故發生之前既非由被告所負責維修，被告亦無未盡注
意維修之能事可言。再證人即五樓住戶黃乃為於警訊中證稱：「我在七十八年三月十
四日十八時五十分許回家，到家時，電梯已經停在六樓，而且不上不下無法搭坐，於
是我即徒步走上五樓，到了五樓，我發現電梯口的門已經全部打開，我以為是在修理
電梯，故也不在意。」（見相驗卷第三十二頁），六樓住戶郭劉好妹於警訊中證稱：
「郭秉如是在七十八年三月十四日下午，為了青年路一號（青年國宅第八樓）地下室
被文龍幼稚園佔用，要聯合本棟住戶與文龍幼稚園協調乙事而到我家來，郭秉如第一
次到我家來時，是在當日十七時四十分許，到我家來拿走部分聯合簽名的資料，談了
約六分鐘許即走了，到了當日十九時十五分許，郭秉如又第二次到我家來拿其餘旳資
料，又耽了約有三分鐘時間。」（見相驗卷第二十八頁正反面）。偵查中檢察官訊以
：「七時十五分以後，你知否郭秉如去何處﹖」答稱：「不知，我送他出大門，當時
還問我夫回來否，我回頭看了鐘才知道時間，並回說還沒有回來。」（見相驗卷第四
十四頁反面）。郭劉好妹之夫郭觀就在偵查中證稱：「當天下班大約（下午）七點已
過，尚未報新聞，我按電梯，顯示燈在六樓，按好久電梯不下來，我走上六樓，看到
六樓電梯門開的，燈是亮的，我就進入按警鈴，告知電梯故障，停在六樓無法上下，
然後就回家了，不知何時去修的，我回到家，我妻郭劉好妹告訴我，郭秉如先生才走
，來拿陳情書表，但我未碰到他。」（見相驗卷第六十三頁）。另證人即五樓之三承
租人胡敬齋證稱：陳情書表之簽名單上，伍撫夷之簽章係其代為。郭秉如來時之正確
時間不記得，他來時，有打電話問房東伍撫夷，經其同意，伊始蓋章。郭秉如於伊蓋
完章即離開（見原審更(一)卷第二十七頁正面）。然其最初於檢察官偵查中供稱：被害
人係於下午五、六點到，停一會兒離去，我先蓋還是何同慶先蓋，我不清楚，不知電
梯故障（見八十年偵續(二)字第一六○號卷第四十九頁），因之，其於原審更審中證稱
郭秉如來時之正確時間記不得了，因係年歲已大，（民國八年出生），時年已七十五
歲（見偵續(二)卷四十四頁）時隔數年且事不關已，記憶模糊所致，自以其初供時之證
言為可採。又證人即五樓之三房東伍撫夷於偵查中證稱：「不認識郭秉如，不可能，
我住吳興街，該青年路國宅我給別人住」（見七十九年偵續(一)字第一二○八號卷第四
十三頁反面），乃竟於四年多後於原審更一審時證稱：「我不記得當時胡敬齋打電話
給我是幾點。但平常我下班在六點左右，我習慣吃飯時看電視，所以吃飯固定在七點
以後，目前也是如此，而當時是吃晚飯時接到胡的電話，他告訴我幼稚園占用地下室
，所有住戶要收回來，須蓋章，他說可不可以蓋章，我說可以，請他代蓋，談話時間
大約在一分鐘左右，不會太久，沒有再談其他事」。「當時報新聞是七點半，他打電
話給我時正在報新聞，我習慣看華視，不會轉別台看。他打電話給我時新聞報多久，
我沒印象，只記得是報新聞時他打電話來，電話來時是我兒子接，我再進去接，我接
電話前看新聞報告有五分鐘之久，我因為當時看得正起勁。」（見該卷第四十五頁）
。此與胡敬齋於偵查中所稱郭秉如到訪之時間為五、六時許有殊，且伍撫夷非親自接
見，僅憑模糊之記憶所為之供述，顯不正確，尚難憑信。至證人即五樓之二住戶何同
慶於偵查中證稱：「我不認識郭秉如，但七十八年三月十四日下午二、三時，他有來
我家，問贊成不贊成樓下設文龍幼稚園，當時我有簽名蓋章反對」（見偵續(一)卷第四
十三頁反面），其所供述之時間，與郭妻戚貴珠所稱其夫郭秉如係於三月十四日下午
四時許自新店家中出門，自不可能於當日下午二、三時即到青年國宅來云云不符，何
同慶供述之時間，顯然記憶有誤，亦不足憑採。又聯合簽名的資料，據郭劉好妹證稱
：「聯合簽名的資料是我拿給李永春簽的，我與李永春均非出事當日簽名，為辦此簽
名，陳情人（郭秉如）事發前已辦了二週，均是一一簽，非照次序簽」（見更(一)卷第
二十六頁反面），綜上證人所述，應可認定郭秉如於當日十七時四十分許第一次到郭
劉好妹家中拿走部分聯合簽名資料後，即前往五樓之三胡敬齋住處（時約五、六時許
）請求簽名蓋章聯合陳情，而非第二次之十九時十五分，或謂死者係於十九時十八分
離開六樓郭觀就家中後，循第二樓梯徒步下五樓，請求住戶何同慶、胡敬齋（代伍撫
夷）簽名蓋章聯合陳情等語，似有誤會。因之公訴人認郭秉如跌落電梯間底層之時間
，尚在被告進行修復電梯故障之時段之內，亦嫌無據。另據相驗屍體證明書與驗斷書
所載郭秉如死亡時間雖為七十八年三月十四日十九時許（見相驗卷第十之一頁，第十
八頁反面），惟經原審之前審訊之法醫師梅柱德稱：該十九時許，只是推定之時間，
推定之時間與實際死亡時間相差一小時或半小時是正常現象等語（見原審上訴卷第三
十七頁），是前揭認定郭秉如於當日下午七時十八分，方自郭劉好妹住處離去之時間
，與驗斷書及相驗屍體證明書所載郭秉如死亡時間，尚無相互齟齬之處。郭秉如係於
當天下午七時十八分許離去郭劉好妹住處，原審綜觀卷內證人即案發前經郭秉如請求
聯名陳情之住戶黃乃為（見相驗卷第三十二頁），郭劉好妹、郭觀就、胡敬齋、何同
慶等之證詞，並無一人知悉此後郭秉如之行蹤，亦無人目睹其死亡之經過，且就郭劉
好妹與郭秉如交談中，並未談及電梯故障，或抱怨電梯故障而走樓梯之事，可見其到
訪國宅第八棟住戶時電梯尚未故障，則郭秉如究係因嗣後電梯故障不知開啟之五樓或
六樓電梯門內無機廂而自行衝入致摔落電梯底層死亡（按第一審法院認定郭秉如係自
無機廂且電梯門開啟之五樓電梯內衝入，檢察官則認定其自六樓摔落），抑或因積極
處理該國宅違建而遭人推入電梯底層殺害，誠屬不明。然依據黃乃為、郭觀就上開證
述，本件青年國宅第八棟電梯於七十八年三月十四日下午六時五十分許即已故障，而
其故障情形為機廂卡在六樓無法上下，五樓電梯外門被打開，由郭觀就按六樓電梯警
鈴告知值班管理員電梯故障。再據青年國宅管理員許仁成於偵查中證稱：「（何時知
道電梯壞了﹖）社區有電梯通訊總機，當時我即在站內，我接到時已在報告新聞了，
當時播報新聞時間為晚上七時三十分（見更(一)審卷五六頁，中華電視股份有限公司八
十二年六月七日華辦字第五三六號覆原審函），我馬上通知電梯公司，他們即去維修
。」（見偵續(一)字第三○八號卷第四十五頁）。另由電梯故障統計表記載略以：「棟
別：八。通知故障時間：三月十四日十九時三十分。到達現場時間：三月十四日十九
時三十五分。電梯修復時間：三月十四日二十時十分。故障現象及發生原因：（接獲
緊急呼叫要求修理電梯）電梯停在六樓故障。」等情（見相驗卷第三十九頁），可知
被告係於是日下午七時三十分許方接獲青年國宅第八棟電梯停在六樓無法上下之故障
通知，其旋即在五分鐘後到達故障現場，三十五分鐘後之同日下午八時十分修復，且
依上開證據資料觀之，並未顯示被告於受通知前往修復時早經知悉五樓電梯外門亦開
啟且內部一片漆黑。況據證人郭觀就於原審之前審時證稱：「我們第八棟樓有電梯一
部，樓梯二座。我從Ａ樓梯上樓。出六樓梯口才能見電梯，故不會經五樓電梯門，出
六樓樓梯口便能見我家門，我們這棟一層有四戶，我住六樓之一，故不知五樓電梯有
無故障。」（見更(一)卷第二十四頁正面）。證人郭觀就既循樓梯徒步走上六樓時，無
法見及五樓電梯有無故障，遑論被告循樓梯直上十二樓機械房檢視故障原因時，自亦
無從得以見及五樓電梯外門被打開，並預以警告標誌置於該門外提醒住戶注意防範。
查「電梯外門（乘場門）一般均由機廂內門帶動開啟，若電梯發生故障停止後，在其
他樓層只是按下升降按鈕，電梯外門應無法開啟」、「有關五樓之電梯外門接點未過
電，其故障原因事發當時本會並無人員到現場檢視，難明確況，實難肯定。惟如於五
樓發現電梯外門開啟，旋將其關閉，即恢復正常運轉，可見當時五樓並無機電自然故
障情形」、「在正常情況下，如機廂停在六樓而在五樓按下升降鈕，此時電梯外門在
機廂未到達五樓時，理應無法開啟，若強行撬開或以鑰匙打開電梯門，即會造成電梯
故障」、「所謂電梯故障處理方法，據本會了解目前並無相關規定。又電梯發生故障
停止運轉，正常情況其他樓層外門均有機械裝置閉鎖，應無上述安全顧慮」，暨「層
樓搭乘場門（外門）一般均由車廂之電氣及機械裝置來帶動門上（外門）設有之機械
鎖扣裝置而開啟，若車廂並非停止於該層出入口時（每層樓正確停止位置），搭乘場
門應無法自動開啟，惟人為之外力因素亦有可能將乘場門開啟而造成電梯之故障」，
有中華民國升降設備協會八十二年五月二十四日中升總字第二○五八二八號函，及八
十三年一月二十八日中升總字第三○一三七六號函在卷可稽（見原審上更(一)卷第十頁
、上更(二)卷第四十三頁）。本件電梯故障停在六樓，而被告前往修理時自十二樓巡視
僅見五樓外門開啟，待被告將五樓外門關閉後，電梯即恢復正常運轉，為被告所供認
，依上開函示，該五樓外門並無機電自然故障情形，應認該五樓外門係遭外力而開啟
，致電梯車廂故障停在六樓，此與所謂機電故障，尚須機電零件更換或以儀器測試而
加以調整者有別。是被告對於本件電梯五樓外門開啟，應無預見可能，此觀之被告一
再堅稱以其專業知識之人，非到機房查看電盤，不會知道故障在那裏云云即明。豈有
非專業知識之人，竟知電梯故障停在六樓無法上下，即判斷五樓電梯間外門開啟所致
之道理﹖被告主觀上雖己查悉本件電梯因故障停在六樓，但依其專業知識判斷，五樓
電梯外門並無可能因故障而開啟，如何能對其課以必須預先置放警告標誌，因之，五
樓電梯間外門開啟，既非被告以其專業知識所能預見，自難以其未預先防範而令負業
務過失之責。又電梯故障停止於上面樓層，一般處理程序為在一樓電梯門口放置發生
標誌，再前往該故障樓層或機械房檢視故障原因，予以排除，亦有中華民國升降設備
安全協會八十一年十月二十一日中升總字第二○一七二號函附卷可憑（見原審上訴卷
第七六頁），足見並無必要逐樓放置警告標誌，而查被告於檢察官偵查時即供稱伊到
時就有掛「停用中」牌子（見七十九年度偵續(一)字第三○八號卷第四五頁）被告於初
訊時雖無此供述，乃檢察官並未問及之故，嗣檢察官問及被告執行職務有無規範時，
被告即供稱有掛停用中之警告標誌。而證人即青年國宅第八棟當天值班管理員許仁成
於偵查時亦僅供稱：「不知被告甲○○於維修電梯時有無懸掛警告標誌」，惟其於偵
查中另證稱：「（你有無一起去﹖）我不能去，當時只有我一人值班，如我去了，其
他電梯壞了怎麼辦」云云（見同上偵查卷第四十五頁反面），則證人許仁成因未與被
告同往本件故障電梯處，自無從知悉被告前往修理電梯之情形，是證人許仁成之證言
不足以認定被告修理電梯時未在一樓電梯門口懸掛警告標誌，且縱認不能僅憑被告之
一再供述，即認定被告有在一樓電梯口掛警告標誌之事實，惟依最高法院三十年上字
第八一六號判例意旨，認定不利於被告之事實，須依積極證據，苟積極證據不足為不
利被告事實之認定時，即應為有利於被告之認定，更不必有何有利之證據。卷內既無
積極證據以資認定被告並未在一樓電梯口懸掛警告標誌之事實，即難指被告一再供述
為不實。矧被告接獲許仁成通知前往修理本件故障電梯時，並未獲告知該電梯故障情
形，且依前揭中華民國升降設備安全協會八十三年一月二十八日中升總字第三○一三
七六號函另載：「電梯故障處理方法，據本會了解目前並無相關規定」，則被告依該
協會前揭八十一年十月二十一日中升總字第二○一七二號函及八十二年五月二十四日
號函所載：「電梯故障停止於上面樓層，一般處理程序為在一樓電梯門口放置警告標
誌，再前往該故障樓層或機械房檢視故障原因，予以排除。」暨「電梯故障一般維修
處理程序，目前並無法令明文規定，而以迅速排除故障恢復正當運轉為原則，電梯故
障停止於上面樓層，在一樓電梯門口放置警告標誌，再前往故障樓層或機械房檢視故
障原因定較逐層檢視快捷」等語，被告於受通知到達現場時，先行在一樓電梯門口放
置警告標誌，旋即逕上十二樓電機間，以查明電梯故障原因，其處理程序並無不合，
並無相關規定當時被告應由下而上逐樓檢查各樓電梯門有無開啟，暨於各樓電梯門設
置警告標誌，被告就此自無應注意而疏於注意可言。至訊據被告辯稱其沿樓梯上樓看
不到五樓電梯門；經住於五樓之胡敬齋於原審之前審供證其住處位置確如被告所繪五
樓平面簡圖（見原審更(三)卷第三一頁正面、上訴卷第三一頁）。而依該五樓平面簡圖
所示，經由樓梯上下樓委實無法看到電梯門，須走出樓梯間出口始能看到，復有五樓
樓梯出口及電梯間照片四幀在卷可參（見原審上訴卷第三十頁反面至三十二頁），則
被告自亦無目睹五樓電梯門開啟而仍疏於注意處理之情事可言。另被告雖曾供稱五樓
電梯外門並無破壞痕跡云云，但依常理判斷，若有人蓄意強行撬開電梯外門，並不一
定會留下破壞痕跡（按郭秉如於案發前正在四處請求住戶聯名陳情該國宅之違建，其
與他人結怨非無可能），是難以五樓電梯外門並無破壞痕跡，遽爾推認五樓電梯外門
非因人為外力因素而開啟。何況如以鑰匙或其他類似鑰匙之物打開五樓電梯外門，亦
不可能留下任何痕跡，從而徒以五樓電梯外門並無破壞痕跡，即認定五樓電梯外門確
非人為外力因素打開，亦嫌無據。即令五樓電梯外門開啟，係由於修護人員過失所致
，惟該故障電梯，其日常維修保養，係由另一維修人員周義雄所負責，並非被告，故
障當時只是剛好輪到被告值班而已，此有周義雄於警訊中證稱：「我從七十六年八月
三日開始上班迄今（七十八）年三月十四日止，擔任青年新城電梯維修員，並負責保
養第八棟電梯。」（見相驗卷第三三頁反面），復有其簽到簿可資佐證（同卷第四一
頁）。是即令五樓電梯外門開啟，係由於修護人員過失所致，該修護人員亦非輪到值
班之被告。按刑法上之過失犯，以行為人對於結果之發生，應注意並能注意而不注意
為成立要件，惟是否有預見之可能，乃為其是否能注意而不注意之先決問題。是以被
告於是日下午七時三十分接獲電梯故障通知後，旋即於五分鐘後到達現場，可見被告
並無遲延情形；再被告僅是被告知「電梯故障，停在六樓無法上下」而已，且依其專
業知識，在未見到五樓電梯間外門開啟時，根本無法判斷因有電梯間外門未關致電梯
無法運轉，亦無預見五樓電梯間外門開啟之可能。微論郭秉如第二次到郭劉好妹住處
拿走聯合簽名資料（即三月十四日下午七時十八分）離去之後，即行蹤不明，無人目
睹其死亡經過，顯然在被告於同日下午七時三十五分許到達該國宅第八棟現場維修之
前，即己發生不測情事，己難令被告負過失之責。退而言之，縱認郭秉如係自開啟之
五樓電梯外門跌落底層致死，且在被告修理電梯之際跌落，然因五樓電梯外門並非被
告維修時所打開，且電梯故障停在六樓，五樓電梯外門遭開啟又非被告所能預見，顯
然無從加以注意並防範危險之發生，因之，郭秉如跌落電梯底層致死之結果，與被告
行為間並無相當因果關係，此外，又查無其他積極證據足認被告有何過失犯行，揆諸
前揭說明，自不得令被告負業務過失致死罪責。是以原審認定郭秉如遭遇不測之時間
為七十八年三月十四日下午七時十八分自郭劉好妹住處取走聯合簽名資料之後，被告
接獲通知於同日下午七時三十五分到達該國宅第八棟電梯進行維修之前，顯不能證明
被告犯有業務過失致人於死罪行。因認第一審判決未詳加調查推求，遽予論處被告業
務過失致人於死罪刑，尚有未洽，乃撤銷第一審不當之科刑判決，改判諭知被告無罪
，經核於法尚無違誤。檢察官上訴意旨略以：(一)原判決依憑證人黃乃為、郭劉好妹、
郭觀就、胡敬齋、伍撫夷及何同慶等人之證詞，認定郭秉如係於七十八年三月十四日
十七時四十分許，第一次到六樓之一郭劉好妹家中拿走部分聯合簽名資料後，即前往
五樓之三胡敬齋住處請求簽名蓋章聯合陳情，而非第二次之十九時十五分。但伍撫夷
於更(一)審即明確證稱：伊當晚吃晚飯，順便看中華電視公司夜間新聞時，接到胡敬齋
電話，徵求伊同意代為蓋章，顯見郭秉如在當晚十九時十五分第二次離開郭劉好妹住
處，於十九時三十五分電視報導新聞時，則在胡敬齋租住處請求簽名蓋章聯合陳情，
原判決關此時間之認定，顯與事實不符。(二)本件發生事故之電梯，使用未滿三年即頻
生故障。奇恩公司既為專業之電梯裝修公司，對其負責安裝及維修之電梯，自有應注
意保證其品質及維護搭乘人員安全之義務。本件既因安裝之電梯品質不良，或維修及
值班人員未能盡責，致發生本件事故，顯有應注意能注意而不注意之過失責任。原判
決認奇恩公司對本件事故電梯自安裝檢驗、維修均符常規，而電梯故障原因不一，人
為不當使用，尤占重要因素，第一審判決以該電梯安裝未滿三年即頻生故障，認被告
未盡維修能事，尚乏依據云云，洵有未洽。(三)證人郭觀就證稱其進入六樓電梯按警鈴
通知電梯故障時，尚未播報電視新聞，即在當晚七時三十分以前，證人許仁成與被告
卻稱在看電視新聞時，即當晚七時三十分以後，顯與郭觀就之證詞不符，足見證人許
仁成與被告所供均非實在。況被告於接獲電梯故障通知後，是否於短短五分鐘內趕往
排除故障，恢復正常，須依證據認定，而非依被告之陳明認定。再本件電梯頻生故障
，奇恩公司理應指示其維修人員特別注意保養維修，不因其為負責維修或值班人員有
所區別。原判決徒以被告當晚適逢值班，即認被告亦無未盡注意維修之能事，仍有未
合。(四)原判決猶認郭秉如究因電梯故障不知開啟之五樓或六樓電梯門內無機廂而自行
衝入摔落電梯底層死亡，抑或因積極處理該國宅違建而遭人推入電梯底層殺害，誠屬
不明云云，卻未盡其職權調查之能事，查明郭秉如究自何層樓墜落電梯死亡﹖墜落原
因為何﹖郭秉如苟遭人推落電梯底層殺害，則係遭何人如何推入等情，均未調查明白
，不惟理由不備復有調查未盡之違法。(五)被告既為從事電梯維修專業人員，如何維護
電梯正常運轉不致故障，電梯故障時如何保障乘客安全，避免發生危險，乃其無可旁
貸之職責。原判決徒以證人郭觀就未能見及五樓電梯有無故障，而認被告亦無法得以
見及五樓電梯外門被打開，並預以警告標誌置於該門戶提醒住戶防範，顯將被告所應
負之注意義務與常人等同視。(六)本件電梯當日發生故障時，五樓及六樓電梯外門均為
開啟，乃不爭之事實，被告供稱其於修理電梯時，自十二樓巡視「僅見五樓外門開啟
」，顯非實在。而中華民國升降設備安全協會覆函，乃係指電梯在「正常情況下」及
「一般情況下」之情形，至其所稱「『若』強行撬開或以鑰匙打開電梯門，即會造成
電梯故障」，及「惟人為之外力因素亦『有可能』將乘場門開啟而造成電梯故障」云
云，更屬假設之詞。最高法院於八十七年度台上字第一一五四號刑事判決發回理由中
，對於高院前審判決就上開疑義未根究明白，即遽予認定該五樓電梯間外門並無機電
自然故障情形，難謂無調查未盡之違法。原判決就上開最高法院發回意旨，未盡其職
權調查之能事根究明白，仍依前述被告不實之供述，及中華民國升降設備安全協會假
設、推測之詞，遽認本件電梯五樓外門並無機電自然故障情形，認該五樓外門係遭外
力而開啟，致電梯車廂故障停在六樓，被告對於本件電梯五樓外門開啟，應無預見可
能云云，顯未依證據認定事實，並逾越自由心證職權行使之範圍，仍有採證違法、理
由不備及調查未盡之違法。(七)又電梯故障處理程序，既無相關規定規範，依據最高法
院八十三年度台上字第六○二三號判決意旨，即應本諸社會有利性為準據而定其規範
界限。是以保障、維護利用電梯之人員、物品安全，不致受有傷亡或其他損害，自屬
界定設置電梯是否符合社會有利性之判別標準。故電梯故障修理時，自應以保障、維
護利用電梯之人員、物品安全，不致受有傷亡或其他損害為首要考量。且被告既需至
十二樓機房檢視，其自一樓走樓梯上十二樓，逐樓檢查電梯外門有無開啟情事，並逐
樓放置警告標誌，乃舉手之勞，並無困難。是原判決徒以中華民國升降設備安全協會
毫無相關規定及與社會有利性相悖之函覆意旨為依據，遽認被告處理程序並無不合，
並認於電梯故障修理時，並無必要逐樓放置警告標誌，揆諸前揭最高法院判例及判決
意旨，顯與論理法則及經驗法則有違，而有調查未盡、判決適用法則不當之違背法令
。(八)本件迭經偵審，從無任何證據足以證明郭秉如僅因聯合住戶簽名陳情，即遭殺身
之禍，且郭秉如為一年近古稀老人，兇手即使欲予加害，又如何算準其一定會到五樓
，而先將五樓電梯外門破壞，待郭秉如到達時將其推落底層殺害﹖是原判決在無任何
證據足以證明該五樓電梯外門係遭人為外力因素而開啟情況下，逕自認定該五樓電梯
外門非無人為外力因素而開啟之可能，顯屬臆測之詞，不僅其自由心證職權之行使已
逾越範圍，且其判斷顯與論理法則及經驗法則有違。(九)伍撫夷於原審之前審證稱：「
當天吃晚飯時接到胡敬齋電話，他告訴我，幼稚園占用地下室，所有住戶要收回來，
須蓋章，他說可不可以蓋章，我說可以，請他代蓋，談話時間約一分鐘左右，不會太
久。」「當時電視正播報新聞，我習慣看華視，不會轉別台。」「是報新聞時，胡敬
齋打電話來，電話是我兒子接，我再進去接。」「接電話前看華視新聞播報有五分鐘
之久，因為當時看得正起勁。」。依伍撫夷上開證詞，足見郭秉如到胡敬齋租住處，
胡敬齋打電話給伍撫夷詢門可不可以蓋章，顯在當晚七時三十五分以後，亦足證當晚
七時三十五分許，郭秉如猶在胡敬齋租住處尋求聯合簽名陳情，迨胡敬齋與伍撫夷通
完電話，在八份陳情書表上簽名、蓋章寫一「代」字，其離開胡敬齋租住處之時間，
顯在當晚七時三十五分以後。原審、歷審亦均認定郭秉如「最早」離去胡敬齋住處時
間為當晚七時三十七分許，原判決卻獨排眾議，遽認郭秉如墜落電梯底層之時間係在
被告接獲通知，於同日下午七時三十五分到達該國宅第八棟電梯進行維修以前，顯與
卷內證據資料不符等語。惟按事實之認定，證據之取捨及證據證明力之判斷，乃事實
審法院之職權，苟無違反經驗法則及論理法則，自難指為違法。原判決認被告並無應
注意並能注意而不注意之過失行為，致郭秉如死亡，亦即郭秉如死亡與被告維修本件
故障電梯間，無相當因果關係，原判決已詳述其調查審認之結果，核屬事實審法院採
證認事職權之適法行使，既無違證據法則，復無調查未盡及理由不備之違背法令情形
，上訴意旨仍執陳詞，指被告確有過失，且其過失行為與郭秉如死亡間，顯有相當因
果關係，係就原判決已詳為論斷與說明之事項，再單純為事實上之爭執，自非適法之
第三審上訴理由。查原判決係依憑證人郭劉好妹於警訊時供證：郭秉如是在七十八年
三月十四日下午，為青年國宅第八棟地下室被文龍幼稚園佔用，要聯合本棟住戶與文
龍幼稚園協調一事而到我家來，郭秉如第一次到我家來，是在當日十七時四十分許，
到我家來拿走部分聯合簽名的資料，談了約六分鐘即走；到當日十九時十五分許，郭
秉如又第二次到我家來拿其餘的資料，又耽了約三分鐘時間（見相驗卷第二八頁正反
面）。偵查中檢察官訊以：「七時十五分以後，你知郭秉如去何處﹖」答稱：「不知
，我送他出大門，當時還問我夫回來否，我回頭看了鐘才知道時間，並回說還沒有回
來。」（見相驗卷第四四頁反面）。證人郭劉好妹之夫郭觀就在偵查中證稱：「當天
下班大約（下午）七點已過，尚未報新聞，我按電梯，顯示燈在六樓，按好久電梯不
下來，我走上六樓，看到六樓電梯門開的，燈是亮的，我就進入按警鈴，告知電梯故
障，停在六樓無法上下，然後就回家，不知何時去修的，我回到家，我妻郭劉好妹告
訴我，郭秉如才走，來拿陳情書表，但我未碰到他。」（見相驗卷第六三頁正面），
暨證人即五樓之三承租人胡敬齋於檢察官初次偵訊時供證：郭秉如係（七十八年三月
十四日）下午五、六點到，停一會兒離去（見偵續(二)卷第四九頁正反面）各等語，因
認郭秉如係第一次（即十七時四十分）至郭劉好妹住處拿走部分聯合簽名資料後，即
前往五樓之三胡敬齋租住處請求簽名蓋章，而非第二次之十九時十五分。而對胡敬齋
於原審之前審翻異前供，改稱記不得郭秉如到訪之正確時間，及五樓之三房東伍撫夷
於原審之前審供證：胡敬齋係（七十八年三月十四日）下午七時三十分電視新聞播報
時打電話給伊等語，則均摒棄不採。又該大樓管理員許仁成確於是日下午七時三十分
許，接獲電梯故障通知，旋即通知被告，被告於下午七時三十五分到場進行維修，於
下午八時十分修復，除據證人許仁成供證甚詳外，復有電梯故障統計表一份在卷（見
相驗卷第三九頁）可按。原判決因認郭秉如於是日下午七時十八分離開郭劉好妹住處
後，即行蹤不明，無人目睹其死亡經過，顯在被告於同日下午七時三十五分到達故障
電梯時即已發生不測，難令被告負過失責任，原判決已於理由五詳述其調查審認之結
果，核屬事實審法院取捨證據、認定事實職權之適法行使，其論述亦無違經驗法則及
論理法則。胡敬齋既與郭秉如見面，且在案發不久之供證，原判決採信其偵查中證言
，自與證據法則無違。上訴意旨就原判決此部分事實之認定，仍為爭執指為違背法令
，難謂適法。再檢察官就裁判上一罪之一部事實起訴者，依刑事訴訟法第二百六十七
條規定，其效力固及於全部，然檢察官起訴之事實，經法院審理之結果，認為無罪，
即與未經起訴之其他事實不發生牽連，自無犯罪事實一部與全部關係可言，依同法第
二百六十八條規定，法院即不得就未經起訴之其他事實，併予裁判。本件公訴意旨僅
認：「被告接獲通知至故障電梯從事修復時，應注意且能注意預防危險之發生，其竟
疏於注意，未於工作時置放警告標誌，以警告欲搭乘電梯之乘客，致郭秉如於六樓搭
乘電梯之際，未發現電梯間無梯廂而摔落電梯底層死亡」。但經原審調查證據審認之
結果，認不能證明被告犯有此部分之罪，則上訴另指被告對該故障電梯之安裝、平日
維修並未盡其應注意之義務，及被告未依其專業知識，判斷該故障電梯外門有未全部
關閉及緊鎖之狀況等情，仍應負過失之責云云，即非適法之第三審上訴理由。末查，
刑事訴訟法所稱應於審判期日調查之證據，必須該項證據確與待證事實有重要之關係
，在客觀上有其調查之必要性者而言。本件事證已臻明確，原判決未就郭秉如究何因
墜落電梯底層﹖被告到六樓時，有無發現六樓電梯外門開啟﹖如何處置﹖何以五、六
樓電梯外門均開啟﹖該電梯故障是否機電故障所致﹖且該五樓電梯外門若係遭人強行
撬開，何以六樓電梯外門亦為開啟﹖該五樓電梯外門何以未留下任何痕跡﹖又如該五
樓電梯外門係遭人以鑰匙打開，試問有何人持有該鑰匙等項，因均非屬該應調查之證
據，原審未為無益之調查，仍難謂有調查未盡之違背法令。檢察官上訴意旨，主張原
審調查未盡，原判決適用法則不當、理由不備或理由矛盾，及就原審取捨證據認定事
實職權之適法行使，漫加指摘，難謂有理由，應予駁回。
據上論結，應依刑事訴訟法第三百九十六條第一項，判決如主文。
中      華      民      國    八十七    年     十二     月     十一     日
                              最高法院刑事第一庭
                                  審判長法官  施  文  仁
                                        法官  陳  炳  煌
                                        法官  張  淳  淙
                                        法官  洪  文  章
                                        法官  林  錦  芳
      右正本證明與原本無異
                                              書  記  官
中      華      民      國    八十七    年     十二     月     十六     日
